臺灣高等法院民事判決　　　　　　　　　 94年度上字第632號
上　訴　人　祥成開發股份有限公司
法定代理人　劉懿瑩
訴訟代理人　鄭洋一律師
複 代理 人　李文欽律師
　　　　　　曾紀穎律師
被上訴　人　丙○○
　　　　　　乙○○
　　　　　　甲○
共　　　同
訴訟代理人　張泰昌律師
複 代理 人　陳淑玲律師
　　　　　　高佩辰律師
上列當事人間請求履行契約事件，上訴人對於中華民國九十四年
六月二日臺灣臺北地方法院九十二年度訴字第三九一七號第一審
判決，提起上訴，本院於九十四年十月四日言詞辯論終結，判決
如下：
    主  文
上訴駁回。
第二審訴訟費用由上訴人負擔。
    事實及理由
一、上訴人經合法通知，無正當理由未於言詞辯論期日到場，核
    無民事訴訟法第三百八十六條所列各款情形，爰依被上訴人
    聲請，由其一造辯論而為判決。
二、被上訴人起訴主張：上訴人於民國（下同）七十四年四月與
    訴外人彰化縣政府訂立「合作開發彰化縣政府永興區海埔新
    生地契約書」（下稱合作開發契約），約定完工後彰化縣政
    府應移轉座落於彰化縣芳苑鄉○○段第三、四、四之一、四
    之二、五、六地號共六筆土地（下稱六筆土地）所有權予上
    訴人，上訴人為使開發案順利進行並取得土地所有權，嗣於
    八十六年六月二十一日各別與被上訴人丙○○、乙○○、甲
    ○等人協議，同意依被上訴人個人所持有之土地面積，每公
    頃補償新台幣（下同）三十三萬元。依據協議書第四條之修
    正約定：「乙方（即本件上訴人）同意於永興區海埔新生地
    開發案內之養殖地總面積三分之二以上地主同意本協議書，
    並簽章完畢後，每公頃先給付十萬元，餘款於乙方取得土地
    之前給付，或以乙方分配之社區地三十坪抵償」，上訴人業
    依被上訴人等三人所持有五公頃、三公頃、一公頃之土地面
    積各補償五十萬元、三十萬元、十萬元，餘款分別為一百一
    十五萬元、六十九萬元、二十三萬元，現「三分之二以上地
    主簽立協議書」之條件已成就，故上訴人就被上訴人等三人
    之餘款分別為一百一十五萬元、六十九萬元、二十三萬元即
    應給付，詎履催不付，為此請求上訴人履行契約。爰本於上
    訴人各與被上訴人等所約定協議書之法律關係，求為命上訴
    人應給付被上訴人丙○○一百一十五萬元、應給付被上訴人
    乙○○六十九萬元、應給付被上訴人甲○二十三萬元及均自
    九十二年八月十六日起至清償日止，按年息百分之五計算之
    利息之判決。（被上訴人於原審另依選擇之債，請求上訴人
    移轉土地。原判決命上訴人應給付被上訴人丙○○一百一十
    五萬元本息。應給付被上訴人乙○○六十九萬元本息。應給
    付被上訴人甲○二十三萬元本息。駁回被上訴人土地部分之
    請求。被上訴人就其敗訴部分並未據以上訴，因而確定。上
    訴人就其敗訴部分提起上訴。）答辯聲明：(一)上訴駁回。(二)
    第一、二審訴訟費用由上訴人負擔。
三、上訴人則以：上訴人於七十四年四月與訴外人彰化縣政府訂
    立合作開發契約，約定完工後彰化縣政府應移轉六筆土地所
    有權予上訴人，上訴人為使開發案順利進行並得完成驗收，
    以獲得土地所有權之順利移轉，遂依彰化縣政府之指示與養
    殖戶達成補償協議，陸續簽立協議書。然被上訴人所提呈之
    協議書，並非上訴人所有大小章用印，因證人洪猛士為向上
    訴人請領處理費用，竟於未告知上訴人情形下，私自刻上訴
    人公司印章後，陸續與養殖戶簽立補償協議書，此因非上訴
    人授權事項，故無所悉。該協議書無拘束上訴人之效力。且
    依據協議書第四條之修正約定：「乙方同意於永興區海埔新
    生地開發案內之養殖地總面積三分之二以上地主同意本協議
    書，並簽章完畢後，每公頃先給付新台幣壹拾萬元正。」，
    顯見上訴人迨與養殖地總面積三分之二以上地主簽立協議書
    後，始有先行給付補償金前款之義務。惟迄今該「三分之二
    」條件仍尚未成就，因體恤部分養殖戶生計困難，上訴人遂
    允被上訴人所請而預先支付補償金前款，被上訴人等三人則
    共計補償九十萬元，然嗣後仍有逾總面積三分之一以上地主
    未與上訴人簽立協議書，而簽立協議書之養殖戶則違約進行
    數次抗爭行為，彰化縣政府更借機託詞不移轉前揭土地。而
    簽立協議書之養殖戶違約進行抗爭，上訴人依協議書第五條
    約定反得請求被上訴人等加倍返還已收受之補償金等語資為
    抗辯。上訴聲明：(一)原判決不利上訴人部分廢棄。(二)上廢棄
    部分，被上訴人於原審之訴暨其假執行聲請均駁回。(三)第一
    、二審訴訟費用由被上訴人負擔。
四、被上訴人主張於八十六年六月間與上訴人簽訂協議書，約定
    上訴人同意依被上訴人持有之土地面積，每公頃補償三十三
    萬元，嗣協議書第四項修正為「乙方同意於永興區海埔地開
    發案內之養殖地，總面積三分之二以上地主同意本協議書，
    並簽章完畢後，每公頃先給付十萬元，餘款於乙方（即上訴
    人）取得土地之前給付，或以乙方分配之社區地三十坪抵償
    」之事實，業據其提出協議書及修正約定各一件為證。上訴
    人本於各與被上訴人所約定協議書之法律關係，求為命上訴
    人給付，則為上訴人所否認，並以上開情詞置辯。是以本件
    兩造爭執要點即在於：協議書是否真正？協議書所訂之條件
    是否已成就？協議書所訂之選擇權是否成立？被上訴人選擇
    請求金錢給付是否有理由？茲析述如下。
五、協議書是否真正？
  (一)上訴人辯稱被上訴人所提之協議書上並非上訴人公司所有大
    小章用印，因證人洪猛士為向上訴人請領處理費用，竟於未
    告知上訴人情形下，私自刻上訴人公司印章後，陸續與養殖
    戶簽立補償協議書，此因非上訴人授權事項，故無所悉。該
    協議書無拘束上訴人之效力云云。
  (二)惟按當事人主張之事實，經他造於準備書狀內或言詞辯論時
    或在受命法官、受託法官前自認者，毋庸舉證；當事人於自
    認有所附加或限制者，應否視有自認，由法院審酌情形斷定
    之；自認之撤銷，除別有規定外，以自認人能證明與事實不
    符或經他造同意者，始得為之，民事訴訟法第二百七十九條
    定有明文。經查：上訴人於九十二年九月八日所提準備書狀
    內已自認，即「對於被上訴人主張之事實及證據承認或不爭
    執部分：(一)事實部分：１答辯人（即上訴人）於八十六年六
    月二十一日各別與被上訴人等三人簽訂如原證一所示三份協
    議書，並均有協議書第四項之修正約定。(二)證據部份：原證
    一、二。」及「答辯人為使開發案順利進行並取得土地所有
    權，而依彰化縣政府之指示與養殖戶連成補償協議，陸續簽
    立補償協議書（請詳閱原證一）」即明。（見原審卷一第四
    七頁），嗣上訴人否認系爭協議書非公司有權限之人所簽，
    且於上訴意旨辯稱：上訴人所自認者，係委託證人洪猛士代
    表上訴人公司與養殖戶協商海埔地開發案相關事宜，而非自
    認上訴人公司與養殖戶簽訂系爭協議書云云。惟查上訴人所
    辯，顯與其於原審準備書狀內自認內容不符，自難以採信。
    況縱認係撤銷自認，然被上訴人已表明不同意上訴人撤銷自
    認（見原審卷一第一四七頁），上訴人復未證明與事實不符
    ，上訴人嗣後空言否認，已非可採。
  (三)且查，證人洪猛士證稱：「這三份協議書是當初上訴人祥成
    開發股份有限公司委託我跟養殖戶一些協議，是由我作溝通
    」等語（見原審卷二第二九頁）。證人林濟民證稱：「（簽
    協議書）祥成公司何人代表處理？」，答：「洪猛士與余金
    寶」等語（見原審卷二第一○四至一○五頁）。上訴人雖辯
    稱證人洪猛士為向上訴人請領處理費用，竟於未告知上訴人
    情形下，私自刻上訴人公司印章後，陸續與養殖戶簽立補償
    協議書云云。惟上訴人於原審時從未如此主張，且證人洪猛
    士亦係因上訴人聲請而到庭作證，果上訴人所言為真，上訴
    人應係對洪猛士提出告訴，並於原審時就此詢問證人，然上
    訴人均未如此主張或詢問證人，僅空言抗辯，自非可採。而
    依上訴人九十三年一月八日聲明承受訴訟狀及其所提上訴人
    公司變更登記表（見原審卷一第七十至七二頁），上訴人原
    法定代理人為余金寶，變更負責人之後，余金寶仍擔任上訴
    人公司之監察人，上訴人辯稱系爭協議書非其公司授權所為
    云云，自不足採。
  (四)再依彰化縣政府回覆原法院之九十三年四月十六日府民業字
    第0930067067號函及檢附之系爭協議書，確有上訴人與被上
    訴人丙○○、乙○○、甲○簽立之協議書在其中（見原審卷
    一第二一一、二二四、二八四頁），上訴人於八十七年二月
    二日向彰化縣政府陳報之說明書並以上開協議書為附件，上
    訴人若未與被上訴人簽訂協議書，上訴人何以向彰化縣政府
    提出？是上訴人辯稱系爭協議書非其公司授權所為，且非公
    司所有大小章，系爭協議書無拘束其效力云云，均不足採。
    是上訴人聲請鑑定協議書上公司大小章非其公司所有云云，
    本院認無必要，且有延滯訴訟，爰不予准許，附此敘明。
六、協議書所訂之條件是否已成就？
  (一)上訴人復辯稱依該協議書，須有養殖地面積超過三分之二以
    上之地主同意，且須簽立授權委託書，上訴人始有給付補償
    費義務，本件未有三分之二以上地主同意系爭協議書及簽立
    授權委託書，條件尚未成就云云。被上訴人則主張本件已達
    三分之二以上地主同意，並提出上訴人於八十七年二月二日
    出具予彰化縣政府之說明書為證，依該說明書之說明欄：本
    公司（即上訴人）依據彰化縣政府及省水利局指示，有關永
    興海埔新生地善後處理，本公司與養殖戶計一百六十二戶達
    成協議，達成總面積計三分之二以上，附本公司與養殖戶協
    議書共一百六十二戶（見原審卷一第一八○頁）。
  (二)經查，原法院檢附被上訴人所提原證六號說明書函詢彰化縣
    政府，經彰化縣政府覆稱：「二、經查祥成開發股份有限公
    司（即上訴人）與養殖戶達成協議簽訂協議書純屬私約，祥
    成開發股份有限公司於八十六年間與各養殖戶協議並簽定協
    議書共計一百六十二戶，於八十七年二月二日函報本府，並
    由本府函請台灣省海埔地河川地開發指導小組併同開發案惠
    予審查在案。」，有彰化縣政府九十三年四月十六日府民業
    字第0930067067號函並檢附系爭協議書在卷可稽（見原審卷
    一第一九八至三六二頁），可知上訴人於八十七年二月二日
    向彰化縣政府陳報之說明書已說明該公司與養殖戶計一百六
    十二戶達成協議，達成總面積計三分之二以上，足認上訴人
    提出之協議書已達養殖戶總面積三分之二以上地主同意，上
    訴人辯稱協議書未有養殖戶總面積三分之二以上地主同意云
    云，自不足採。
  (三)至於上訴人抗辯彰化縣政府係因不願接受敗訴之事實，而為
    不利上訴人之陳述，該函覆內容有所偏頗，而簽立協議書之
    養殖戶則違約進行數次抗爭行為，彰化縣政府更借機託詞不
    移轉前揭土地云云。惟查彰化縣政府與上訴人間之爭執係因
    上訴人認該開發案合作計畫之金額不符公平原則，雙方未有
    共識所致，且就有關修繕責任、土地移轉爭議仍有問題，然
    此與兩造間之協議內容無關。況上訴人與彰化縣政府間之仲
    裁亦已確定，上訴人並取得系爭土地之所有權，且已移轉登
    記予第三人。上訴人仍執陳詞抗辯，顯非可採。
  (四)至上訴人辯稱須有三分之二以上地主出具授權委託書，上訴
    人始有付款義務云云，此為被上訴人否認，經核系爭協議書
    之內容，係記載：「乙方（即上訴人）同意於永興區海埔新
    生地開發案內之養殖地總面積三分之二以上地主同意本協議
    書，並簽章完畢後，每公頃先給付新台幣壹拾萬元正，餘款
    於乙方取得土地之前給付，或以乙方分配之社區地三十坪抵
    償。」，並無委託書亦需三分之二之條件，上訴人如主張「
    三分之二以上地主出具授權委託書」亦為雙方合意之內容，
    自應就此進一步舉證，以實其說。至於上訴人與證人洪猛士
    間如何約定，其間是否約定委託書亦需達三分之二等，被上
    訴人等無從得知，亦與被上訴人無涉，其理甚明。
  (五)退步言之，縱上訴人與證人洪猛士約定需有委託書，該委託
    書之內容亦與本件無關。查：上訴人於原審審理時所提出之
    委託書影本（見原審卷一第一九六頁），其內容為「養殖地
    所有人…，為使彰化縣永興海埔地開發案順利執行，完成驗
    收。願全權委託洪猛士先生出面，與政府機關及祥成開發公
    司協調並督導執行」，則依該委託書內容而觀，顯係為順利
    完成開發案之驗收而委託洪猛士，與本件履行契約事件顯然
    無關。且系爭協議書並無此條件，自難認須有三分之二以上
    地主出具授權委託書已成為雙方合意之內容，是上訴人此部
    份所辯，亦不足採。
七、協議書所訂之選擇權是否成立？
    按於數宗給付中，得選定其一者，其選擇權屬於債務人。但
    法律另有規定或契約另有訂定者，不在此限，民法第二百零
    八條定有明文。本件兩造就上訴人依前揭八十六年間協議書
    應給付之補償餘款，既約定於上訴人取得土地之前給付，或
    以上訴人分配之社區地三十坪抵償，則依上開規定，上訴人
    應有選擇權。上訴人雖辯稱依協議書雙方真意係待上訴人取
    得土地所有權後被上訴人始得請求給付餘款或移轉土地，上
    訴人經仲裁判斷，僅取得對彰化縣政府請求移轉部分社區地
    所有權之請求權，並非取得土地所有權，且該請求權業已遭
    被上訴人乙○○聲請台灣彰化地方法院扣押，事實上亦無法
    移轉，故選擇權尚未成立云云。惟查：上訴人與彰化縣政府
    就上開土地經仲裁協會為仲裁判斷：彰化縣政府應將坐落於
    彰化縣芳苑鄉○○段第四地號土地中之一二. 五０八九三０
    公頃暨同段第六地號土地中之一. 四四００八三公頃之土地
    所有權移轉登記予上訴人，有中華民國仲裁協會九十年度仲
    聲仁字第一二二號仲裁判斷書在卷可稽（見原審卷一第九九
    至一三四頁），而上訴人與彰化縣政府仲裁事件，仲裁判斷
    應由上訴人取得之土地，業由上訴人取得，業據上訴人陳報
    在卷（見原審卷二第一一一頁），且系爭第四號、第六號土
    地假扣押程序業經撤銷，亦據被上訴人陳報在卷，並有土地
    登記簿謄本附卷可稽（見原審卷一第八六、九二頁，卷二第
    九六頁至第一００頁）。是上訴人既已取得其所分配之社區
    用地所有權，上訴人所辯選擇權尚未成立云云，亦不足採。
八、被上訴人選擇請求金錢給付是否有理由？
    按數宗給付中，有自始給付不能或嗣後不能給付者，債之關
    係僅存在於餘存之給付。但其不能之事由，應由無選擇權之
    當事人負責者，不在此限，民法第二一一條亦定有明文。經
    查：系爭坐落彰化縣芳苑鄉○○段第四地號、第六地號土地
    ，及分割自第四地號、第六地號之同地段第四之三地號、第
    六之一地號已分別於九十三年八月二十六日、九十四年一月
    十一日、九十四年三月七日、九十四年三月七日移轉登記予
    第三人寶山投資股份有限公司，有土地登記簿謄本在卷可稽
    （分見原審卷二第九六至一００頁、第一一二、一一三頁）
    ，亦為兩造所不爭執，上開土地於原審言詞辯論終結前上訴
    人均已移轉予訴外人，致有嗣後不能給付之情形，依上開規
    定，上訴人依協議書修正約定所為之給付，應僅存於金錢給
    付。從而，被上訴人依協議書約定，請求上訴人分別給付補
    償餘款一百一十五萬元、六十九萬元、二十三萬元及其法定
    遲延利息部分，為有理由，應予准許。
九、綜上所述，本件被上訴人依兩造協議書約定，請求上訴人給
    付被上訴人丙○○一百一十五萬元，給付被上訴人乙○○六
    十九萬元，給付被上訴人甲○二十三萬元，及均自起訴繕本
    送達翌日（即九十二年八月十六日）起至清償日止之法定遲
    延利息，為有理由，應予准許。是則原審判命上訴人如數給
    付，於法並無不合。上訴意旨指摘原判決不當，求予廢棄改
    判，為無理由，應予駁回。
十、本件事證已臻明確，兩造其餘之攻擊防禦方法及所提之證據
    ，經審酌後認均無礙判決之結果。又上訴人於辯論意旨狀方
    辯稱：依民法第二百二十七條之二規定，應減少給付云云，
    經核屬第二審方提出之新防禦方法，並為未於準備程序主張
    之事項，依民事訴訟法第四百四十七條、第二百六十七條規
    定，已不得再主張，本院依法不予審酌，爰不予一一論述。
十一、據上論結，本件上訴為無理由，爰依民事訴訟法第三百八
      十五條第一項前段、第四百四十九條第一項、第七十八條
      ，判決如主文。
中　　華　　民　　國　　94　　年　　10　　月　　18　　日
　　　　　　　　　民事第三庭審判長法　官  林敬修
                                  法　官  劉勝吉
　　　　　　　　　　　　　　　　  法　官  藍文祥
正本係照原本作成。
如不服本判決，應於收受送達後20日內向本院提出上訴書狀，其
未表明上訴理由者，應於提出上訴後20日內向本院補提理由書狀
（均須按他造當事人之人數附繕本）上訴時應提出委任律師或具
有律師資格之人之委任狀；委任有律師資格者，另應附具律師資
格證書及釋明委任人與受任人有民事訴訟法第466條之一第一項
但書或第二項（詳附註）所定關係之釋明文書影本。
中　　華　　民　　國　　94　　年　　10　　月　　19　　日
                                  書記官  顧倪淑貞
附註：
民事訴訟法第四百六十六條之一（第一項、第二項）：
對於第二審判決上訴，上訴人應委任律師為訴訟代理人。但上訴
人或其他法定代理人具有律師資格者，不在此限。
上訴人之配偶、三親等內之血親、二親等內之姻親，或上訴人為
法人、中央或地方機關時，其所屬專任人員具有律師資格並經法
院認為適當者，亦得為第三審訴訟代理人。
